臺灣板橋地方法院刑事判決　　　　　　　　94年度訴字第12號
公　訴　人　臺灣板橋地方法院檢察署檢察官
被　　　告　丁○○
　　　　　　　　　　　十二之三.
選任辯護人　丙○○律師
上列被告因著作權法案件，經檢察官提起公訴（93年度偵字第98
9854號），本院判決如下：
    主  文
丁○○無罪。
    理  由
一、公訴意旨以：被告丁○○於民國九十一年八月至同年十一月
    三十日止，擔任臺北縣板橋市○○路三三二之八號一樓「明
    樣國際科技股份有限公司」（下稱明樣公司）板橋店之店長
　　，負責銷貨、出貨及管理等職務，明知「MIICROSOFT W IN
    DOWS ME 」、「MIICROSOFT OFFICE 2000」（含Word、Exce
    l 、Access、Powerp oint）」 等電腦程式均為美商微軟公
    司（Microsoft Corp.，下稱微軟公司）享有著作財產權之
    電腦程式著作，不得擅自重製，竟為促銷組裝電腦，未經微
    軟公司同意或授權，基於意圖營利而以重製之方法侵害他人
    著作財產權之犯意，在微軟公司委託市調人員乙○○以「黃
    柏軒」之假名，於民國九十一年十一月十三日前往明樣公司
    訂購新台幣（下同）二萬三千九百元之電腦一部後，未經微
    軟公司同意或授權，擅自將不明來源之上開電腦程式著作灌
    錄重製於該電腦硬碟中，以此方式侵害微軟公司之著作財產
    權。乙○○並於同年十一月十七日取得灌錄有上開程式之電
    腦一台。嗣於九十二年三月三十一日十六時四十五分許，經
    警持法院核發之搜索票在上址搜索，因而查知上情，因認被
    告涉犯修正前著作權法第九十一條第一項罪嫌等語。
二、按犯罪事實應依證據認定之，無證據不得認定其犯罪事實，
    刑事訴訟法第一百五十四條第二項定有明文。又檢察官對被
    告犯罪事實，應負舉證責任，並指出證明之方法，同法第一
    百六十一條第一項亦有明文。又積極證據不足證明犯罪事實
    時，被告之抗辯或反證縱屬虛偽，仍不能以此資為積極證據
    應予採信之理由。又告訴人之告訴，係以被告受刑事訴追為
    目的，是其陳述是否與事實相符，仍應調查其他證據以資審
    認（最高法院三十年上字第四八二號、五十二年度台上字第
    一三００號判例意旨參照）。
三、公訴人認被告犯修正前著作權法第九十一條第一項罪嫌，無
    非係以告訴人微軟公司之指述、證人乙○○於警詢及偵查中
    之證述、明樣公司之訂貨單（編號Ａ005617號）一紙、明樣
    公司出具統一發票一紙、勘驗筆錄暨勘驗照片三十幀等資為
    論據。訊據被告固承認自九十一年八月至十一月三十一日擔
    任明樣公司板橋店店長，負責銷貨及管理之事實，惟堅決否
    認有何違反著作權法犯行，辯稱「黃柏軒」到店裡買電腦，
    伊處理後就至新莊店處理十二月開幕的事，所以之後事情伊
    不清楚，板橋店當時約有四個人，交貨當天伊請休假，伊不
    知道是何人交貨，伊沒有違法灌錄微軟公司軟體於「黃柏軒
    」所購買的電腦等語。辯護人並主張告訴人微軟公司之指述
    、證人乙○○於警詢及偵查中之證述均無證據能力，及本案
    乙○○所購買之電腦內之告訴人公司軟體及其序號，無一與
    明樣公司板橋店所販售之電腦內之告訴人公司軟體及其序號
    相符，且未貼有明樣公司之條碼，是告訴人所提出之電腦內
    之硬碟係來源不明，自不得以該硬碟內有侵害系爭違法軟體
    ，即遽認係被告所重製出售等語。經查：
    (一)證據能力方面：按被告以外之人於審判外之言詞或書面陳
      述，除法律有規定者外，不得作為證據；又證人依法應具
      結而未具結者，其證言不得作為證據，刑事訴訟法第一百
      五十九條第一項、第一百五十八條之三分別定有明文。查
      告訴人微軟公司於警、偵訊中所提之書面陳述；證人乙○
      ○於警詢中及於檢察事務官前之言詞陳述，屬被告以外之
      人於審判外之書面陳述、言詞陳述，均不得作為證據。又
      證人乙○○於九十二年四月十五日偵訊時，經檢察官命依
      法具結，其證言有證據能力；惟證人乙○○於九十二年四
      月三十日偵訊時，未經依法具結，其證言不得作為證據。
    (二)本案係告訴人微軟公司委任之調查人員乙○○（化名黃柏
      軒）為調查明樣公司是否有出售內有違法重製告訴人微軟
      公司軟體之電腦，而於九十一年十一月十三日化名黃柏軒
      向明樣公司板橋分店購買電腦，嗣於九十二年三月三十一
      日由告訴人微軟公司之代理人甲○○律師提出告訴，請求
      並配合警方向本院聲請搜索票執行搜索明樣公司。而告訴
      人委任之調查員乙○○關於本案之歷次供述，並分述如下
      ：
      1.乙○○於警訊時指述「因我為美商微軟公司之調查員，
        因得知在臺北縣板橋市○○路332 之8 號一樓明樣公司
        所販售之電腦中均有非法重製盜錄微軟公司所擁有著作
        權之軟體，故經本人以黃柏軒之名，前往該處購入電腦
        」、「該公司係有一位丁○○之人和我接洽，楊先生向
        我介紹時並告知所購買之電腦係免費灌錄有WINDOW ME
        、OFFICE 2000 套裝軟體，我即向其購入23900 元電腦
        一部」等語（參見九十二年度偵字第六九八四號偵查卷
        第九頁反面）；
      2.乙○○於九十二年四月十五偵訊時結證稱「我在京華商
        信事業有限公司擔任負責人，我們公司是做智財市場調
        查，有受微軟委託」、「我們公司跟微軟有協議，我們
        做調查時，絕對不會主動或誘使對方，請對方重製軟體
        ，只會說我們電腦買回去是否可以上網或線上遊戲及一
        些文書處理，我是十一月十三日以『黃柏軒』之名義向
        丁○○接洽，我向他買ＤＩＹ組裝電腦，然後談價，後
        付一千元訂金，取貨那天是十一月十七日，請楊（指被
        告）開機確認有無微軟軟體，交貨時並沒有附任何合法
        軟體授權文件，電腦買回我們就送回微軟公司了」等語
        （參見同上偵查卷第六０頁反面）；
      3.乙○○於九十二年四月三十日偵訊時證稱「我這次買的
        是和丁○○，那天買完後原封不動就交予微軟公司，重
        點我交貨付尾款一定要他們現場開機，確認電腦有那二
        套軟體（WINDOW ME 及OFFICE 2000）」 等語（參見同
        上偵查卷第二三七頁反面）；
      4.乙○○於九十三年八月五日檢察事務官詢問時陳述「因
        為當時由微軟公司提出名單，委託我們京華商信事業有
        限公司作蒐證工作，我們按照一般消費者身分去買電腦
        ，我到明樣公司板橋店，由在場被告丁○○接待，我跟
        被告說要買一台電腦，楊說可以販賣組裝電腦，我問被
        告電腦可否作一般文書處理上網，被告說沒問題，可以
        幫我灌一些軟體，讓我回去可以馬上操作，經我跟被告
        議價後，以二萬三千九百元成交，我支付一千元訂金，
        被告開一張訂購單給我，並且表示幾天後可以交貨」、
        「（問：當時被告有無向你表示要灌微軟WINDOW ME 、
        OFFICE 2000等電腦程式）有，被告有向我說會灌錄該
        二樣軟體」、「交貨時被告不在，由店中一名男性職員
        跟我交貨，我在店中二樓，該店員有開機，我有確實看
        見交貨電腦有WINDOW ME 、OFFICE 2000 軟體，我才另
        外付了二萬二千九百元，並拿到該店發票一張」、「是
        被告主動告知可以灌該二軟體，被告也沒有提說要加價
        」等語（參見九十三年度偵字第九八五四號偵查卷第九
        ０、九一頁）；
      5.乙○○於本院審理時結證稱「（檢察官問：當時客戶的
        名稱為何寫黃柏軒而不是用本名？）我們在調查時，業
        務上方便，一般不用真名」、「（檢察官問：你買的電
        腦是否有灌軟體？）我們購買時，有問是否可以馬上使
        用，他說可以，我們去取貨時，會請他們打開看，有軟
        體的我們才取貨，沒有軟體的我們不取貨」、（檢察官
        問：你剛講是否可以上馬上使用的意思為何？）可以上
        網、玩遊戲，作一些文書處理，不是一台空機器」、「
        （檢察官問：你們去取貨時，有無將機器打開有灌好軟
        體，可以馬上使用？）是的，由明樣公司工程師打開，
        有軟體之後，所以我們才付尾款取貨」、「（檢察官問
        ：取得電腦後，你有無動過內部的文件？）沒有，帶回
        公司之後，過幾天之後就送交微軟公司，是原封不動的
        」、「（檢察官問：為什麼不在取貨的當天就送微軟公
        司？）微軟公司委託我們調查的不止一家，我們是全部
        調查後才送微軟公司」、「（辯護人問：幾天後送交微
        軟公司？）微軟公司通知我們的時間不一定，大約七到
        十五天」、「（審判長問：案發時，你職業？）京華商
        信公司的負責人」、「（審判長問：營業內容？）市場
        蒐證、調查」、「（審判長問：你們有無取得公權力機
        構委託、授權？）沒有」、「（審判長問：貴公司與微
        軟公司之間，如何給付報酬？）我們與微軟公司，每個
        案子基本收費，臺北縣市每個案子九千元，不管有無證
        物」、「（審判長問：購貨時，有無跟明樣公司要求灌
        入什麼軟體？）我說可以使用，文書處理、上網、遊戲
        」等語（參見本院九十四年四月十二日審判筆錄）。
      依證人乙○○於本院審理時自承伊係受告訴人微軟公司之
      委託，以臺北縣市內每個蒐證案九千元之代價（且按理推
      斷，此並不包含購買電腦的費用，亦即證人購買電腦的費
      用亦係向告訴人請款支付），為告訴人調查市面上是否有
      何違法重製告訴人享有著作財產權之電腦程式著作，而其
      調查方式係至市面販售電腦公司，以化名方式表明訂購電
      腦，並要求商家灌入可做文書處理、上網、遊戲之軟體，
      則乙○○之地位無疑是告訴人手足之延伸，並受有報酬以
      此為業，其並非位處公正客觀之第三者，其角色相當於告
      訴人，是其指訴無異於告訴人之指訴，均係以被告受刑事
      訴追為目的。而參酌乙○○上開歷次陳述，無論就是否係
      被告主動告知會在所購買之電腦內灌錄系爭二個電腦程式
      著作、乙○○取貨當時被告是否在現場、乙○○取得向明
      樣公司所購買之電腦後是否立即送回告訴人微軟公司等情
      ，前後所述情節不一，已有瑕疵，自不得以此有瑕疵之指
      訴遽採為不利被告之認定。
    (三)依明樣公司之訂貨單（編號Ａ005617）及統一發票上所載
      內容僅能證明明樣公司出售含主機板、ＣＰＵ、風扇、記
      憶體、顯示卡、硬碟、軟碟、顯示器等，並含「軟體」，
      惟該「軟體」究係何軟體，並未具體明確載明，尚不足證
      明明樣公司板橋店或被告承諾該電腦會灌有本件系爭非法
      軟體。雖檢察官勘驗筆錄及照片可證明告訴人提出委由由
      調查人員乙○○所購買之電腦內有本件系爭電腦程式，惟
      被告既否認該電腦內之硬碟係明樣公司板橋店所有販售的
      ，在檢察官未進一步指出證明之方法，實難僅以告訴人委
      由乙○○於九十一年十一月十七日向明樣公司購買並取得
      電腦，然迨於九十二年四月二十三日檢察官進行勘驗時始
      提出該電腦，而以該電腦內硬碟存有系爭違法電腦程式，
      即認係被告所違法重製。亦即證人乙○○於購買電腦後，
      並未隨即送交告訴人，而自行留存一段時日，倘當時所交
      付之電腦硬碟內存有非法之告訴人軟體，告訴人何以當時
      不逕提出告訴，而遲至三、四個月後之九十二年三月下旬
      方提出本案告訴，而在此等待期間內，是否有其他因素介
      入，亦有疑義。
四、我國刑事訴訟制度業已修正為以當事人進行主義為主，職權
    進行主義為輔，檢察官立於原告之地位，其對於被告之犯罪
    事實，本負有實質舉證之義務，且刑事被告原無自證無罪之
    義務，其在訴訟上所為之辯解，只須達於對於起訴事證提出
    合理質疑之程度為已足，檢察官依照刑事訴訟法第一百六十
    一條規定，自負實質舉證及說服之責任，本案檢察官所舉證
    據尚未足使法院產生有罪之心證，自屬不能證明被告犯罪，
    縱被告否認犯罪所持之辯解仍有疑義，惟依法應仍為無罪之
    認定。此外，復查無其他積極證據足資證明被告有本件被訴
    犯行，揆諸首開說明，本件犯罪尚屬不能證明，應為無罪之
    諭知。
據上論斷，應依刑事訴訟法第三百零一條第一項，判決如主文。
本件經檢察官郭學廉到庭執行職務。
中　　華　　民　　國　　94　　年　　4 　　月　　29　　日
                  刑事第一庭  審判長法　官  陳  財  旺
                                    法  官  張  紹  省
                                    法  官  李  幼  妃
以上正本證明與原本無異
如不服本判決應於送達後十日內向本院提出上訴狀
                                    書記官　強  梅  芳
中　　華　　民　　國　　94　　年　　5 　　月　　3 　　日
